臺灣臺南地方法院刑事判決　　　　　　　　　　　　　九十年度訴字第一三一號
　　公　訴　人　臺灣台南地方法院檢察署檢察官
　　被　　　告　丁○○
　　指定辯護人　乙○○
右列被告因偽造文書等案件，經檢察官提起公訴（八十九年度偵字第一三六九八號）
，本院判決如左：
    主  文
丁○○無罪。
    理  由
一、本件公訴意旨略以：
    被告丁○○與甲○○原為夫妻，八十七年三月間離婚後分居，八十二年九月間甲○○以兒子池家銘為被保險人，丁○○為受益人，與國泰人壽保險股份有限公司
    （下稱國泰人壽公司）訂立人壽保險契約，甲○○於八十七年六月十三日將保險
    受益人變更為伊本人，池家銘不幸於八十八年八月二十九日自殺身亡後，丁○○
    為領取保險給付，竟意圖為自己不法之所有，先於同年九月七日，偽造甲○○簽
    名及盜用甲○○印文而偽造理賠申請書之私文書，以甲○○名義，持以向國泰人
    壽公司行使，致國泰人壽公司承辦人員陷於錯誤，將理賠金新台幣（下同）四百
    九十七萬九千九百六十六元之支票交予丁○○，丁○○並偽造甲○○印文而偽造
    給付收據之私文書，持以交予國泰人壽公司而行使之。丁○○取得上開支票後，
    於同年月十四日將該紙支票存入甲○○交予伊保管之台新商業銀行仁和分行(一)戶
    名甲○○之帳戶內，八十八年九月十七日，丁○○乃承前詐欺及偽造文書之接續
    犯意，持甲○○所有之存摺，偽造甲○○之簽名，並盜用甲○○之印章而偽造取
    款憑條二紙，持以向不知情之銀行行員行使而轉帳三百萬元至其帳戶及提領現金
    五十萬九千九百元，再於同年月二十日，以同一手法，偽造取款憑條而提領七萬
    元，甲○○於同年月三十日向國泰人壽公司查詢理賠事宜後，始查知上情，丁○○遂將上開存摺及印章交還甲○○。案經甲○○告訴偵辦，因認被告自保險公司
    領取池家銘身故之保險給付，將該筆金額存入告訴人帳戶後，再從該帳戶提領，
    其主要目的乃為求領得保險賠償，故被告所為多次偽造文書及詐欺之犯行，應係
    基於單一犯意之各個階段行為，核其所為，係犯刑法第三百三十九條第一項、第
    二百十六條之行使第二百十條之私文書罪嫌，其所為偽造印文、簽名之行為為偽
    造私文書之部分行為，所為偽造私文書之低度行為為行使私文書之高度行為所吸
    收，均不另論罪，被告所犯上開二罪名，具有方法結果之牽連關係，請從一重之
    行使偽造私文書罪嫌論處。
二、本件起訴書認被告具有上開犯罪嫌疑之依據如下：
    訊據被告丁○○矢口否認有何不法犯行，辯稱：伊原本為池家銘保險契約之受益
    人，保險費均由伊繳納，是告訴人甲○○私自變更受益人，且領取保險理賠有得
    到告訴人同意云云。經查上開犯罪事實，業經告訴人指訴甚詳，並有偽造之保險
    理賠申請書、給付收據各一紙、偽造之取款憑條三紙在卷可按。復查告訴人為池
    家銘上開保險契約之要保人，訂立保險契約時雖指定被告為受益人，然告訴人已
    於八十七年六月間，變更伊本人為保險受益人，此節亦經證人即國泰人壽公司收
    費員曹靜芳結證屬實，並有人壽保險單等保險資料一份在卷可按，被告雖主張伊
    支付保險費，並提出八十二年二月、七月、十月、八十六年九月、八十七年七月
    、八十八年三月、六月等簽發支票之存根為憑，然告訴人既為受益人，於保險事
    故發生後享有賠償請求權，被告已非保險受益人，且其偽造之理賠申請書及給付
    收據中，均載明受益人為告訴人，被告應明知並無權請領保險給付。綜上所述，
    被告明知並非保險受益人，利用保險公司誤認伊為受益人之配偶，並偽造理賠申
    請書而領取保險給付之行為，已甚明確，被告空言否認，顯不足採信，其犯嫌堪
    予認定。
三、但按，犯罪事實應依證據認定之，無證據不得推定其犯罪事實，此即證據裁判主
    義之宗旨；又不能證明被告犯罪者，即應諭知無罪之判決，刑事訴訟法第一百五
    十四條、第三百零一條第一項分別定有明文。就此，歷來最高法院於諸多判例中
    進一步加以闡釋，例如：
    （一）廿九年上字第三一０五號判例稱：「刑事訴訟法上所謂認定犯罪事實之證
          據，係指足以認定被告確有犯罪行為之積極證據而言，該項證據自須適合
          於被告犯罪事實之認定，始得採為斷罪資料」；
    （二）卅年上字第四八二號判例稱：「事實審法院對於證據之取捨，依法雖有自
          由判斷之權，然積極證據不足證明犯罪事實時，被告之抗辯或反證縱屬虛
          偽，仍不能以此資為積極證據應予採信之理由」；
    （三）卅年上字第八一六號判例稱：「認定不利於被告之事實，須依積極證據，
          苟積極證據不足為不利於被告事實之認定時，即應為有利於被告之認定，
          更不必有何有利之證據」；
    （四）四十年台上字第八六號判例稱：「事實之認定，應憑證據，如未能發現相
          當證據，或證據不足以證明，自不能以推測或擬制之方法，以為裁判基礎
          」。
    又按關於告訴人指訴之證據力，歷來實務之見解，例如：
    （一）最高法院五十二年台上字第一三００號判例稱：「告訴人之告訴，係以使
          被告受刑事訴追為目的，是其陳述是否與事實相符，仍應調查其他證據以
          資審認」；
    （二）同院卅二年上字第六五七號判例稱：「被害人所述被害情形如無瑕疵可指
          ，而就其他方面調查又與事實相符，則其供述未始不足據為判決之基礎」
          ；
    （三）同院六十一年台上字第三０九九號判例稱：「被害人之陳述如無瑕疵，且
          就其他方面調查又與事實相符，固足採為科刑之基礎，倘其陳述尚有瑕疵
 ，則在未究明前，遽採為論罪科刑之根據，即難認為適法」。
    綜合上開規定暨判例意旨可知，告訴人之指訴必須在無瑕疵，且復有其他積極適
    合之證據可證明其指訴與事實相符時始得採取；倘無積極適合之證據可證明犯罪
    事實時，即使被告無法提出有利之證據，或被告之辯解為虛偽者，仍應認定被告
    並無告訴人所指訴之犯罪事實。亦即，認定犯罪事實所憑之證據，必須適於為被
    告犯罪事實之證明者，始可做為論罪之依據。所謂之證據，係指合法之積極證據
    ，就犯罪事實能力具體之證明者而言。故被告否認犯罪事實所持之辯解縱使不能
    成立，如無積極證據足以證明其犯罪行為，自不能以推測或擬制之方法以為裁判
    之基礎。亦即，被告並無自證無罪之義務，此乃無罪推定之原則。因此何項卷證
    資料有利於被告或不利於被告，應由擔任公訴角色之檢察官盡其舉證之義務，此
    乃刑事訴訟法第一百六十一條規定公訴人於刑事訴訟程序進行中應盡之法定義務
    。凡此，最高法院並著有八十八年度台上六七三一號判決、八十八年度台上六七
    二五號判決、八十年度台上五一八號判決、七十九年度台上二五二八號判決及七
    十八年度台上一九八一號判決可供酌。
四、按於有疑獄之時，如於輕重之間疑而難決，必須有一決定之標準，此時有一極為
    重大之原則即「罪疑惟輕」。本於這一原則，必須重視不辜，所以如於罪的有無
    之間疑而難決時，必須有一決定之標準，即「與其殺不辜，寧失不經」。在英美
    法系，至十九世紀，英國之法官也強調在合理懷疑的法則之外，不可忽視無辜之
    重要。所謂「疑」者，即所謂「合理的懷疑」，亦即必須信其有罪至無合理之懷
    疑。換言之，所謂有合理之懷疑，係指在一切之證據經過全部之比較與考慮以後
    ，審理事實之人本於道義或良知，對於所訴之事實，不能信以為真。究竟有無合
    理之懷疑，是本諸一顆赤誠之心，對於全部證據為冷靜之觀察，發生理智之瞭解
    ，不受任何一造之影，沒有偏見，沒有恐懼。所謂懷疑，當然只是一種可以說
    出理由來的懷疑，而不是無故置疑。因此，所謂合理之懷疑，必須不是下列各種
    之懷疑：
      (一)任意妄想的懷疑 (fanciful doubt)。
      (二)過於敏感機巧的懷疑(ingenious doubt)。
 (三)僅憑臆測的懷疑(conjecture)。
      (四)吹毛求疵，強詞奪理的懷疑(captious doubt)
      (五)於證言無徵(unwarranted by the testimony)的懷疑。
      (六)故為被告解脫以逃避刑責(to escape conviction)的懷疑。
    如果屬於以上各種的懷疑，即非通常有理性的人所為合理的、公正誠實的懷疑。
    合理之懷疑，及於構成犯罪之一切要件，但並非就每一細節，每一特殊事實，均
    須證明至無合理懷疑之餘地。換言之，即須證明構成犯罪之一切要件，而排除每
    一合理無罪的假定。被告經審理事實的人因有合理的懷疑而審釋或判無罪，並非
    意指審理事實的人確信其未曾犯罪。所以審理事實的人，對於被告有罪、無罪俱
    有懷疑時，仍應對被告作有利之認定。於我國實務上，最高法院即著有判例頗值
    參酌，七十六年度台上字第四九六八號判例謂：「訴訟上用以證明事實之證據，
    須於通常一般人均不致有所懷疑，而得確信其真實之程度，始得據以為有罪之認
    定，倘其證明未達此一程度，而有合理之懷疑存在，致無從為有罪之確信時，即
    應為無罪之判決」。最高法院進而於民國九十年九月四日九十年度第七次刑事庭
    會議決議不再援用上三七０六號判例、台上二四七七號判例及台上二九六
    二號判例。上三七０六號判例意旨略為：審理事實之法院，對於被告之犯罪證
    據，應從各方面詳予調查，以期發現真實，苟非調查之途徑已窮，而被告之犯罪
    嫌疑仍屬不能證明，要難遽為無罪之判斷；台上二四七七號判例意旨略為：事
    實審法院應予調查之證據，不以當事人聲請者為限，凡與待證事實有關之證據，
    均應依職權詳加調查，方足發現真實；台上二九六二號判例意旨略為：事實審
    法院應予調查之證據，不以當事人聲請者為限，凡與待證事實有關之證據，均應
    依職權調查，方足發現真實，否則仍難謂無刑事訴訟法第三百七十九條第十款之
    違法。由上開最高法院見解之轉變，益證「合理的懷疑」原則於刑事訴訟確實具
    有正面、肯定之參考價值，旨意亦在於貫徹「無罪推定」之原則。
    我現在任職於國泰人壽西門路一段十一樓，南吉營業處，我擔任處長的工作。（
    池家銘的保險金請領的過程？）當初發生事情的時候，有人打電話來我公司，留
    下家裡面的電話，說要申請理賠，我回來時就打電話過去，是甲○○先生接的，
    我要他準備申請理賠的相關文件，之後我和他約時間，過了幾天之後，我就去他
    們家，當時是下午，我們需要的文件有受益人的印鑑證明、戶籍除戶謄本、驗屍
    報告，還有壹份申請書，申請書上一定要有甲○○他本人的印章，當時甲○○在
    場，丁○○也在場，去的地方是崇善五街。我要離開時，我有向甲○○說，如果
    理賠下來，我會通知他去領，我要甲○○的電話，但他沒有留，所以我打電話到
    他家，第一次打他們兩人都不在家，第二次打，他太太在家，我向他太太說，支
    票已經下來，可以來領理賠金。我的工作部分就到此，其餘就和我無關了。（後
    來何人去領支票的？）我不知道。承辦人是戊○○。她在西門路國泰人壽公司。
　　（所有的證件是否甲○○填的？）是的。這些證件包括申請書、印鑑證明的章及
　　簽名，都是當著我的面填寫的、簽名的（以上見九十年十二月十日筆錄）；（檔
    案是否還在？）今日我有帶來當初丁○○簽收的資料，我有編號。（編號一指的
    是什麼？）具領保險金的簽收資料。（編號三是什麼？）編號三的印鑑證明是說
    明申請理賠的當初就要提出的資料。理賠申請書上的印章必須和印鑑證明一樣才
    可以。【你今日提出的編號二的理賠申請書是否和一三六九八偵查卷第九十四頁
    的理賠申請書一樣？（提示）】一樣。（上次九十年九月十日你有回答當天申請
    理賠書是甲○○當著你的面填寫？）是的。【（提示一三六九八偵查卷第九十四
    頁的理賠申請書）當時甲○○所填寫的部分？】簽名、蓋章及填寫身分證字號。
    其他的內容是我們幫他寫的。（地點在何處？）當時會面填寫上開資料是在崇善
    五街。（請訊問丙○○為何會交代戊○○說丁○○會來領保險金？）從我今日帶
    來的資料編號一做帳日期八八○九一○表示九月十日理賠金已經下來，我打電話
    給甲○○，他不在，丁○○接電話的，她告訴我，甲○○有交代她來領，因為丁○○有這樣說，所以我才交代戊○○。（當時填寫理賠申請書在崇善五街，是哪
    一天？）理賠申請書上的申請日期八十八年九月七日就是送件日期，去他們家的
    日期應該是九月六日或九月五日。因為我去他們家已經讓他簽名、蓋章，當天已
    經是下午六點多，不可能當天送件，所以去他們家應該是送件日期前一、二天。
    這張印鑑證明是甲○○給我的，就是當時填寫理賠申請書的時候，甲○○當面給
    我的。（受益人是甲○○，為何丁○○去領保險金，就讓丁○○領？）只要是受
    益人的太太、子女、父母都可以簽收。因為我們的支票是禁止背書轉讓，一定要
    受益人本人的章。（為何編號一收據上甲○○的章會和印鑑章不一樣？）申請理
    賠時一定要印鑑證明，而理賠金已經下來，具領時不一定要印鑑章（以上見九十
    年十二月三十一日筆錄）。而告訴人於本院審理中則稱：（當天聲請理賠書是否
    你親自簽名的？）是我簽名的，但去領不是我去領的。【（提示一三六九八卷第
    九十四頁理賠申請書）理賠申請書上的章、簽名是否你親自蓋章，簽名？】是的
    。甲○○的名字是我寫的，甲○○的章是我蓋的，但身分證字號不是我寫的（以
    上分別見本院九十年十二月十日、三十一日筆錄）。
（四）復查，證人池家昇（係告訴人與被告所生之子）於本院審理中證稱：（當時到
      西門路領保險金時你有無去？）當天是我父親載我和我母親一同去，是開喜悅
      的車，我父親開車，我母親上樓去，我在車內和我父親等母親，後來我和父親
      、母親又一同去東區○○路台新銀行，我看我父親拿一本存摺，當時我還小，
      不知道他們在做什麼。（母親從國泰公司下來時有無說什麼？）好像說要存支
      票（以上見九十年十二月三十一日筆錄）。
六、綜上所查，本件依調查所得之證據，尚不足以積極證明被告確有偽造文書等之犯
    行，揆諸右開「證據裁判主義」、「罪疑惟輕」、「合理的懷疑」、「無罪推定
    」等原則之說明，本件被告犯罪尚屬不能證明，應為被告無罪之諭知。
七、據上論斷，應依刑事訴訟法第三百零一條第一項，判決如主文。
八、本件經檢察官曲鴻煜到庭執行職務。
中　　　華　　　民　　　國　　　九十一　　　年　　　一　　月　　十四　　日
                              臺灣臺南地方法院刑事第一庭
                                  法　官
右正本證明與原本無異
如不服本判決應於送達後十日內向本院提出上訴狀
                                  書記官
中　　　華　　　民　　　國　　　九十一　　　年　　　一　　月　　十四　　日
